【裁判字號】    97,上國,4
【裁判日期】    970806
【裁判案由】    國家賠償
【裁判全文】
臺灣高等法院臺中分院民事判決           97年度上國字第4號
    上  訴  人  大眾國際租賃股份有限公司
    法定代理人  丁○○
    訴訟代理人  甲○○
                戊○○
    被  上訴人  苗栗縣竹南地政事務所
    法定代理人  乙○○
    訴訟代理人  丙○○
上列當事人間請求國家賠償事件，上訴人對於民國97年4月8日臺
灣苗栗地方法院96年度國字第4 號第一審判決提起上訴，本院於
97年07月23日言詞辯論終結，茲判決如下：
    主  文
原判決關於駁回上訴人後開第二項之訴並該部分假執行之聲請，
暨訴訟費用之裁判廢棄。
被上訴人應給付上訴人新台幣參佰伍拾陸萬貳仟元，及自民國九
十六年四月二十六日起至清償日止，按年利率百分之五計算之利
息。
上訴人其餘上訴駁回。
第一、二審訴訟費用均由被上訴人負擔。
本判決所命給付，上訴人如以新台幣壹佰壹拾玖萬元為被上訴人
供擔保後，得為假執行；被上訴人如於假執行執行標的物拍定、
變賣或物之交付前，以新台幣參佰伍拾陸萬貳仟元為上訴人供擔
保後，得免為假執行。
    事  實
一、上訴人聲明求為判決：(一)原判決廢棄。(二)被上訴人應給付上
    訴人新台幣參佰伍拾陸萬貳仟元，及自民國95年09月21日起
    至清償日止，按年利率5%計算之利息。(三)第一、二審訴訟費
    用均由被上訴人負擔。(四)上訴人願供擔保，請宣告准予假執
    行。其陳述除與原判決所載相同者予以引用之外，另補稱：
  (一)依上訴人於原審檢呈被上訴人之上級機關內政部國土測繪中
    心97.02.04測籍字第0970000613號函，及附件內政部國土測
    繪中心拒絕賠償理由書，於該理由書三載明：「其承辦人員
    於面積檢算時即應依行為時地籍測量實施規則第258條第1項
    規定計算及檢核原測量面積，並依行為時本規則第247 條辦
    理更正，惟卻未依上開規定辦理，顯有疏失責任」。又該理
    由書四復載明：「因該所於82.02.16辦理分割複丈時，未發
    現面積差誤，致未能及時辦理面積更正，導致貴公司蒙受損
    失。倘該所當時依上開規定辦理檢核及更正，則不致生損害
    賠償事宜」。再該理由書六明載：「本案係苗栗縣竹南地政
    事務所未依上開規定辦理面積更正，致生貴公司權益受損，
    此項責任應由該所負責，依據國家賠償法第9 條規定，應以
    該所為賠償義務機關，請求國家賠償」。
  (二)查土地法第68條第1 項規定：「因登記錯誤遺漏或虛偽致受
    損害者，由該地政機關負損害賠償責任。但該地政機關證明
    其原因應歸責於受害人時，不在此限」。又「土地法第43條
    所謂登記有絕對效力，係為保護第三人起見，將登記事項賦
    與絕對真實之公信力，故真正權利人祇許在未有第三人取得
    權利前，以登記原因無效或得撤銷為塗銷登記之請求，若至
    已有第三人本於現存之登記而為取得權利之新登記以後，則
    除得依土地法第68規定請求損害賠償外，不得更為塗銷登記
    之請求，因之真正權利人對於第三人依此取得之不動產，訴
    請返還，自無法律上之根據」（參最高法院41年度臺上字第
    323 號判例意旨）。再依最高法院52年度臺上字第2301號判
    決「依土地法所為之登記有絕對效力，為土地法第43條所規
    定，此項絕對效力雖不能除斥真正之權利，惟真正權利人除
    依同法第68條因登記錯誤遺漏或虛偽致受損害者，對登記機
    關訴請賠償，或訴請塗銷登記，確認所有權外，無從否認登
    記之公信力，至登記人不受登記之保護，亦以惡意取得該登
    記之權利者為限，此觀之該條文義自明」之旨，上訴人自得
    請求被上訴人負登記錯誤之損害賠償責任。
  (三)上訴人前經由臺灣苗栗地方法院86年度執字第376 號強制執
    行事件，拍賣買受座落：苗栗縣竹南鎮○○段第322-8 地號
    土地，面積2564平方公尺，既經核發權利移轉證明書併登記
    完畢，依土地法所為之登記有絕對效力，上訴人自無從否認
    此登記之公信力，此時，自無土地面積減少，自未受有損害
    。上訴人係於95.05.05實地複丈，經由被上訴人通知始發現
    實地面積與登記面積減少137 平方公尺，並已於95.08.23由
    被上訴人更正登記完畢，按「查土地法第43條規定，依本法
    所為之登記，有絕對之效力。是已登記者應視為正當；未登
    記者，應視為不存在。縱其登記有錯誤或遺漏之情形，得聲
    請更正，其更正之效力並應溯及原始登記之時。然在第三人
    信賴是項登記取得權利後始為更正，而其更正又未得第三人
    之同意，第三人原所取得之權利尚不因而受其影響」（最高
    法院73年度臺上字第3492號判決參照）。基於同一理由，本
    件經複丈後，被上訴人發現系爭土地實地面積與登記面積減
    少137 平方公尺，旋即逕行更正登記為實際面積，惟如前所
    述，上訴人應受土地法第43條規定之保護，取得登記為苗栗
    縣竹南鎮○○段第322-8 地號土地，面積2564平方公尺之所
    有權人，茲「因地政事務所之更正，致生登記之錯誤」。易
    言之，在95.08.23更正登記前，上訴人登記所有苗栗縣竹南
    鎮○○段第322-8 地號土地，面積2564平方公尺，依土地法
    所為之登記有絕對效力，無從否認登記之公信力，在此之前
    ，自無土地面積減少，自未受有損害。然而，在95.08.23更
    更正登記後，上訴人登記所有苗栗縣竹南鎮○○段第 322-8
    地號土地，面積2427平方公尺，同樣，依土地法所為之登記
    有絕對效力，而登記面積已減少137 平方公尺，實「因地政
    事務所（被上訴人）之更正，致生登記之錯誤也」，斯時，
    上訴人始受有登記面積減少137 平方公尺之損害，同時，始
    得行使賠償請求權，時效開始起算，迄今未逾二年。
  (四)上訴人拍賣買受系爭土地時，其面積2564平方公尺，總價金
    為66,664,000元，折算每平方公尺26,000元，嗣後登記面積
    減少137 平方公尺，依上訴人應買時之價金推算，多支付價
    金3,562,000 元。上訴人起訴請求被上訴人賠償上開金額，
    並非於應買時即受有損害，蓋應買時依土地法所為之登記有
    絕對效力，尚無面積減少情事，即未受有損害。參最高法院
    85年度臺上字第670 號判決意旨揭示「土地法第68條立法意
    旨，在保護土地權利人，故因土地分割測量時，面積計算錯
    誤而生之登記錯誤，亦應在該法條所稱登記錯誤之列。系爭
    土地於上訴人辦理分割測量時，誤登記其面積為857 平方公
    尺（折合259.24坪），被上訴人於65年購買時以每坪5743元
    計付價金，致增加給付價款441235元，被上訴人主張係因上
    訴人登記錯誤，致其受該增加給付之損害，自屬有據」。是
    上訴人應買當時，依土地法所為之登記有絕對效力，上訴人
    無從主張受有損害，未更正登記前均同，若謂因此符合依國
    家賠償法第8條第1項自損害發生時起，逾五年者亦同之規定
    ，則任何因登記錯誤遺漏或虛偽致受損害事件，登記機關均
    可隱匿或延滯逾五年，始為更正，被害人縱請求損害賠償，
    均因罹於時效而消滅，變相鼓勵登記機關不法隱匿延滯，登
    記機關將為所欲為，卻不負任何賠償義務，土地法第68條規
    定形同虛設。原審判決認為上訴人於應買系爭土地支付全部
    價金時即受有損害，顯係誤會。
  (五)查系爭苗栗縣竹南鎮○○段第322-8 地號土地固於70年由內
    政部土地測量局前身臺灣省地政處測量總隊執行地籍圖重測
    ，惟嗣後既由被上訴人於82.02.16受理分割複丈申請，再於
    82.04.02辦理現場實地分割複丈，經依座標求積儀計算複丈
    測量面積2564平方公尺，並登記完畢，故於95.05.05複丈時
    發現登記錯誤，面積減少137 平方公尺，自應歸責於被上訴
    人在82.04.02辦理分割複丈時，面積計算錯誤，已與70年地
    籍圖重測無關，此經上訴人於原審檢呈被上訴人之上級機關
    內政部國土測繪中心97.02.04測籍字第0970000613號函，及
    附件內政部國土測繪中心拒絕賠償理由書指正歷歷，詳前所
    述。從而，被上訴人辯稱該登記面積係經檢算70年地籍圖重
    測面積後逕為登記，未再經測量，顯非事實。
  (六)民法第197條第1項規定之10年長期消滅時效，係自有侵權行
    為時起算，而與損害何時發生無關，但國家賠償法第8條第1
    項後段之5 年長期消滅時效，則自損害發生時起算，與不法
    行為何時發生無關。兩者尚有不同，應嚴加區別。本件被上
    訴人係於95年辦理系爭土地複丈，發覺錯誤而於95.07.05通
    知上訴人虛登面積情事，上訴人始知受害，甚或於95.08.23
    更正登記，上訴人受有損害，斯時始得行使賠償請求權，時
    效開始起算。則上訴人於95年09月間請求被上訴人賠償損害
    ，被上訴人於95.09.20作成拒絕賠償理由書後，上訴人旋於
    96.04.20起訴請求被上訴人賠償損害，並未逾自損害發生時
    起算5年，或自請求權人知有損害時起算2年。
  (七)依地籍測量實施規則第233條第1項規定：「複丈人員於實施
    複丈時，應先查核申請人及關係人所執土地複丈定期通知書
    ，辦理地籍調查，複丈之界址應由申請人及關係人當場認定
    ，並在土地複丈圖上簽名或蓋章，其因自然增加、浮覆、坍
    沒、分割及界址調整而複丈者，並應在土地複丈地籍調查表
    簽名或蓋章。地政事務所於複丈完竣後，核發土地複丈成果
    圖」。又同規則第237 條規定：「複丈時，應對申請複丈案
    件之各宗土地全部界址及其毗鄰土地界址予以施測，必要時
    並應擴大其施測範圍」。本件系爭土地被上訴人於82.04.02
    指定技士廖仲民及測工黃廷正等人，至現場辦理分割複丈，
    並依上開地籍測量實施規則第233條第1項規定程序辦理，此
    有被上訴人提出附卷之土地複丈地籍調查表、土地複丈圖及
    面積計算表，及經由原所有權人中港紡織廠股份有限公司法
    定代理人楊國宙簽章指界認定足證。依上開土地複丈地籍調
    查表、土地複丈圖及面積計算表填表說明三記載調查表略圖
    應載明實量邊長，其無法實量者，應於略圖相應邊敘明原因
    。又填表說明四記載界標類別及代表號欄內，應將界址實地
    調查之結果，在其代表號上註記。再填表說明六記載分割後
    各宗界址應填記於界址標示欄內。況且，依上開地籍測量實
    施規則第237 條規定，被上訴人實地複丈時，應對申請複丈
    案件之各宗土地全部界址及其毗鄰土地界址予以施測，必要
    時並應擴大其施測範圍。又依上開複丈測量結果，被上訴人
    旋依座標求積儀計算分割後各宗土地面積，並填載土地面積
    計算表載明：系爭322-8地號土地面積第一次計算數 0.2563
    公頃，系爭322-11地號土地面積第一次計算數0.0101公頃；
    而第二次計算數系爭322-8地號為 0.2564公頃，系爭322-11
    地號為0.0102公頃；系爭322-8地號土地平均面 積0.2564公
    頃，系爭322- 11地號土地平均面積0.0102公頃；系爭322-8
    地號土地改正面積0.2564公頃，系爭322-11地號土地改正面
    積0.0102公頃；合計0.2666公頃，被上訴人即發給土地複丈
    結果通知書。
  (八)復依地籍測量實施規則第247條第1項規定：「複丈如發現原
    測量或抄錄錯誤時，應經權利關係人同意後，依法更正有關
    地籍圖冊」，同條第2 項規定：「前項原測量錯誤經查明純
    係技術引起者，地政事務所得依法逕行更正」。按系爭土地
    原所有權人中港紡織廠股份有限公司於82.02.16申請分割複
    丈，其主要目的就是要讓分割後各宗土地界址標示明確，同
    時測量分割後各宗土地面積，以確定各自權利範圍，被上訴
    人既經至現場實地複丈，如有錯誤，即應依上開規則更正。
    是以該系爭土地固於70年由內政部土地測量局前身臺灣省地
    政處測量總隊執行地籍圖重測，然嗣後既經被上訴人受理分
    割複丈，並依現場實地分割複丈之成果，發給土地複丈結果
    通知書，交予所有權人憑以辦理登記完畢。倘被上訴人有依
    前述地籍測量實施規則第233條第1項、第237 條之規定，對
    於各宗土地全部界址及其毗鄰土地界址予以施測，縱70年間
    之地籍圖重測面積計算有錯誤，亦應為被上訴人分割複丈時
    所發現，依地籍測量實施規則第247 條第1、2項規定更正有
    關地籍圖冊。是前揭內政部國土測繪中心97.02.04測籍字第
    0970000613號函，及附件內政部國土測繪中心拒絕賠償理由
    書所載，認被上訴人之承辦人員顯有疏失責任，依據國家賠
    償法第9 條規定，應以被上訴人為國家賠償之義務機關，自
    屬有據。
  (九)原審判決謂土地登記錯誤，利害關係人隨時得以書面聲請辦
    理更正，系爭土地面積減少137平方公尺，然此137平方公尺
    之土地自始不存在，係因測量登記錯誤而誤載，上訴人於取
    得系爭土地所有權時，其地籍圖及實際存在之面積即係2427
    平方公尺，亦即上訴人實際僅取得此2427平方公尺之土地，
    上訴人之損失此時已發生云云，顯無可採。
二、被上訴人苗栗縣竹南地政事務聲明求為判決：(一)上訴駁回。
    (二)第二審暨發回前第三審訴訟費用均由上訴人負擔。其陳述
    除與原判決所載相同者均予以引用之外，另補稱：
  (一)系爭苗栗縣竹南鎮○○段322-8 地號土地是於70年時辦理地
    籍圖重測面積為0.2666公頃，嗣於82年時辦理分割，分割增
    322-11地號，經檢算322-11地號面積為0.0102公頃後，始改
    正系爭 322-8地號土地面積為0.2564公頃。亦即辦理分割後
    322-8 地號與322-11地號合併之面積，即為70年辦理地籍圖
    重測後所記載之面積。而70年辦理地籍圖重測是由內政部土
    地測量局前身台灣省地政處測量總隊所執行辦理，被上訴人
    只是依當時公告確定之測量成果所得面積轉載至土地登記簿
    而已，故322-8 地號面積0.2666公頃，是屬於當時地籍圖重
    測執行機關之計算面積錯誤所致，並非被上訴人登記錯誤或
    遺漏，或純屬登記人員記載時之疏忽。
  (二)查內政部87.12.07台（87）內地字第8713118 號函所述：重
    測土地面積錯誤，以該執行職務之公務員所屬機關為賠償義
    務機關，案經函准法務部87.11.19法（87）律字第042502號
    函略以：「國家賠償法第2條第2項前段規定：『公務員於執
    行職務行使公權力時，因故意或過失不法侵害人民自由或權
    利者，國家應負損害賠償責任』，本件台灣省政府地政處土
    地測量局之測量人員，於執行土地測量職務時，如確有因過
    失測量錯誤，以致縣市政府根據錯誤之測量結果辦理土地標
    示變更登記，而使人民之權利受有損害者，國家應負損害賠
    償責任。另依同法第9條第1項規定：『依第2條第2項請求損
    害賠償者，以該公務員所屬機關為賠償義務機關』。本件依
    上開之規定自應以台灣省政府地政處土地測量局為請求權人
    請求損害賠償之賠償義務機關」。本案既經土地測量局以85
    .04.12地測一字第6409號函稱：「確實係測量錯誤應予更正
    」證實確係測量錯誤，依國家賠償法第2條第2項及第9條第1
    項規定，即應由台灣省政府地政處土地測量局局為請求權人
    請求損害賠償之賠償義務機關。
  (三)查行政院56.10.04台（56）訴字7767號令解釋文：土地法第
    43條所規定之絕對效力，係就第三人關係而言，即第三人信
    賴登記而取得土地權利時，不因登記之無效撤銷而被剝奪，
    並非一經登記後即不能復為權利之變更登記，土地登記完畢
    後，利害關係人發現登記錯誤時依土地法第69條之規定，得
    以書面聲請該管上級機關查明核准更正之，此種更正登記，
    觀同法第78條第二項：「前項更正登記原因，因可歸責於登
    記人員之事由而發生者，免納登記費」之規定，可知因歸責
    於當事人之事由而發生者，亦可聲請為之，惟須繳付登記費
    而已。若更正事項涉及原登記以外之人之權利關係，應由該
    第三人會同聲請，如第三人有所爭執即應依法訴請司法機關
    審判以資解決。查土地法第69條：登記人員或利害關係人，
    於登記完畢後，發現登記錯誤或遺漏時，非以書面聲請該管
    上級機關查明核准後，不得更正。但登記錯誤或遺漏，純屬
    登記人員記載時之疏忽，並有原始登記原因證明文件可稽者
    ，由登記機關逕行更正之。又地籍測量實施規則第232 條：
    複丈如發現原測量或抄錄錯誤時，應報經直轄市或縣（市）
    主管機關核准後，始得更正有關地籍圖冊。前項所稱原測量
    錯誤，係指原測量成果與實地有不一致情形，且權利關係人
    對土地界址並無爭議者而言；所稱抄錄錯誤係指錯誤因複丈
    人員記載之疏忽所引起，並有資料可資核對者而言。第一項
    原測量錯誤純係技術引起者或抄錄錯誤者，直轄市或縣（市
    ）主管機關得授權地政事務所逕行更正。前項所稱原測量錯
    誤純係技術引起者，係指原測量錯誤純係觀測、量距、整理
    原圖或計算面積等錯誤所致，並有原始資料可稽者而言。
  (四)又最高法院76年3月10日76年度第5次民事法庭會議決議：內
    容所述是因重測前扺押權未因重測後而轉載，遺漏登記抵押
    權致使抵押權人權益受損。本案並無遺漏登記資料僅是屬純
    技術計算面積引起，兩案實質意義不同，不能混同一談。再
    國家賠償法第8 條：賠償請求權，自請求權人知有損害時起
    ，因2年間不行使而消滅；自損害發生時起，逾5年者亦同。
    上訴人是於87年取得系爭土地，已過請求時效期間5 年，不
    符請求國家賠償之要件。
    理  由
一、上訴人主張：上訴人前經由原審法院86年度執字第376 號強
    制執行事件，投標買得坐落苗栗縣竹南鎮○○段第322之8地
    號之系爭土地，權利範圍全部，面積2564平方公尺，拍定價
    格為66,664,000元，並辦理所有權移轉登記，嗣上訴人於95
    .03.31將上開土地出售予訴外人林洪秀琴，雙方依約申請鑑
    界，該土地經驗算地籍圖面積僅2427平方公尺，短少137 平
    方公尺，顯為登記錯誤，被上訴人並於95.08.23逕行更正登
    記，因訴外人林洪秀琴依此結果，請求上訴人退還溢收買賣
    價金，使上訴人蒙受損害，由於當初拍定面積就短少137 平
    方公尺，依應買時拍定價金折算每平方公尺26,000元，致多
    支付價金3,562,000 元。系爭土地固於70年由內政部土地測
    量局前身臺灣省地政處測量總隊執行地籍圖重測，惟嗣後被
    上訴人曾對系爭土地辦理分割複丈，由被上訴人承辦之技士
    廖仲民及測工黃廷正於82.04.02至系爭土地現場辦理分割複
    丈，渠等計算系爭土地之面積為2564平方公尺，並依此發給
    複丈結果通知書，依地籍測量實施規則第247 條規定：「複
    丈如發現原測量或抄錄錯誤時，應經權利關係人同意後，依
    法更正有關地籍圖冊。前項原測量錯誤經查明純係技術引起
    者，地政事務所得依法逕行更正」（87.02.11修正前條文）
    ，被上訴人之承辦人員既至現場實施複丈分割，如有錯誤，
    應依上開規則更正，詎被上訴人竟發給土地複丈結果通知書
    ，交由系爭土地原所有權人中港紡織股份有限公司依土地法
    第72條規定，辦理標示變更登記，而此登記依土地法第43條
    規定有絕對效力。嗣上訴人於95.05.05複丈時發現面積減少
    137 平方公尺，自係因被上訴人之承辦人員於82.04.02辦理
    複丈時面積計算錯誤所致。按公務員於執行職務行使公權力
    時，因故意或過失不法侵害人民自由或權利者，國家應負損
    害賠償責任；依第2條第2項請求損害賠償者，以該公務員所
    屬機關為賠償義務機關；依本法請求損害賠償，應先以書面
    向賠償義務機關請求之。國家賠償法第2條第2項、第9條第1
    項、第10 條第1項分別定有明文。上訴人已於95.09.07以（
    95）眾租管字第0028號函，請求被上訴人機關賠償因登記錯
    誤所致之損害賠償3,562,000 元。被上訴人於95.09.20以南
    地所2 字第0950008647號函，以本件係地籍圖重測時原測量
    計算面積錯誤所致，非屬登記錯誤所致，拒絕賠償。惟系爭
    土地縱曾於70年由內政部土地測量局前身臺灣省地政處測量
    總隊執行地籍圖重測，且重測時原測量計算面積錯誤，然嗣
    後既經被上訴人於82.04.02辦理分割複丈，倘被上訴人有依
    地籍測量實施規則第233條第1項、第237 條之規定，對於各
    宗土地全部界址及其毗鄰土地界址予以施測，亦應發現70年
    之重測面積計算有錯誤，依地籍測量實施規則第247條第1、
    2 項規定更正有關地籍圖冊。是被上訴人應為本件賠償義務
    機關。另內政部國土測繪中心97.02.04測籍字第0970000613
    號函附件之拒絕賠償理由書，亦認應以被上訴人機關為賠償
    義務機關。又系爭土地在95.08.23更正登記前，上訴人登記
    所有面積為2564平方公尺，依土地法所為之登記有絕對效力
    ，無從否認此登記之公信力，故在此之前，既無土地面積減
    少，自未受有損害。然95.08.23更正登記後，上訴人登記所
    有面積2427平方公尺，同樣，依土地法所為之登記有絕對效
    力，而登記面積已減少137 平方公尺，此時，上訴人始受有
    登記面積減少137 平方公尺之損害，而得行使賠償請求權，
    時效開始起算。則上訴人於95年09月間請求被上訴人賠償損
    害，被上訴人於95.09.20作成拒絕賠償理由書後，上訴人旋
    於96.04.20提起本訴請求被上訴人賠償損害，並未逾自損害
    發生時起算5年，或自請求權人知有損害時起算2年。再上訴
    人請求被上訴人賠償多支付價金之3,562,000 元，並非於應
    買時即受有此損害，僅更正登記致損害發生後，依據上訴人
    當初應買時之價金折算損害金額而已。本件被上訴人於執行
    職務時，因過失不法侵害人民權利，國家應負損害賠償責任
    ，爰提起損害賠償之訴，請求被上訴人賠償3,562,000 元及
    自95.09.21起至清償日止，按年利率5%計算之利息。
二、被上訴人則以：本件係肇因內政部土地測量局前身臺灣省地
    政局測量總隊於70年執行重測土地測量職務時，因面積計算
    錯誤，被上訴人根據該錯誤之測量結果辦理土地標示變更登
    記所致，非屬登記錯誤，無土地法第68條第1 項之適用，上
    訴人不得依國家賠償法第2條第2項前段之規定請求損害賠償
    。被上訴人係依土地測量局測量之結果登載，並無過失，故
    被上訴人非賠償義務機關。又本件縱有土地法第68條之適用
    ，然上訴人於87年間取得系爭土地，其損害自87年即發生，
    迄於96年向被上訴人請求賠償時，已逾自損害發生時起算之
    5年，或自請求權人知有損害時起算2年，故被上訴人之請求
    權已罹於時效而消滅。另土地法第43條所規定之絕對效力，
    係專就第三人關係而言，即第三人信賴登記而取得土地所有
    權時，不因登記之無效撤銷而被剝奪，非一經登記後即不能
    復為權利之變更登記，故依土地法第69條之規定，利害關係
    人發現登記錯誤時，得以書面聲請該管上級機關查明核准更
    正，而此種更正登記，依地籍測量實施規則第232 條規定：
    複丈如發現原測量或抄錄錯誤時，應報經直轄市或縣（市）
    主管機關核准後，始得更正有關地籍圖冊。前項所稱原測量
    錯誤，係指原測量成果與實地有不一致情形，且權利關係人
    對土地界址並無爭議者而言；所稱抄錄錯誤係指錯誤因複丈
    人員記載之疏忽所引起，並有資料可資核對者而言。第一項
    原測量錯誤純係技術引起者或抄錄錯誤者，直轄市或縣（市
    ）主管機關得授權地政事務所逕行更正。前項所稱原測量錯
    誤純係技術引起者，係指原測量錯誤純係觀測、量距、整理
    原圖或計算面積等錯誤所致，並有原始資料可稽者而言，是
    以本件並非土地法第68條所指之登記錯誤。又縱前臺灣省地
    政局測量總隊於70年執行重測土地測量職務時，面積計算錯
    誤，國家應負損害賠償責任，亦應由台灣省政府地政局為請
    求權人請求損害賠償之賠償義務機關等語，資為抗辯。
三、上訴人主張其經由原審法院86年度執字第376 號強制執行事
    件，投標買得系爭土地，標示面積為2564平方公尺，拍定價
    格66,664,000元，上訴人已於87.06.04支付全部價金，嗣於
    95.03.31將系爭土地出售予訴外人林洪秀琴，雙方申請鑑界
    時，發現系爭土地地籍圖面積僅2427平方公尺，短少137 平
    方公尺，顯為登記錯誤，被上訴人並於95.08.23逕行更正登
    記，因訴外人林洪秀琴依此結果，請求上訴人退還溢收買賣
    價金，使上訴人蒙受損害，由於當初拍定面積就短少137 平
    方公尺，依應買時拍定價金折算每平方公尺26,000元，致多
    支付價金3,562,000 元，上訴人雖非於應買時即受有此損害
    ，僅更正登記致損害發生後，依據當初應買時之價金折算損
    害金額而已。系爭土地面積登記錯誤，因被上訴人曾於82年
    間對系爭土地辦理分割複丈，由被上訴人承辦之技士廖仲民
    及測工黃廷正於82.04.02至系爭土地現場辦理分割複丈時，
    計算系爭土地之面積為2564平方公尺，並依此發給複丈結果
    通知書，嗣上訴人於95.05.05申請鑑界複丈時發現面積減少
    137 平方公尺，自係因被上訴人之承辦人員於82.04.02辦理
    複丈時面積計算錯誤所致。上訴人已於95.09.07以（95）眾
    租管字第0028號函，請求被上訴人賠償因登記錯誤所致之損
    害3,562,000元。被上訴人於95.09.20以南地所2字第095000
    8647號函稱本件係地籍圖重測時原測量計算面積錯誤所致，
    非屬登記錯誤所致，拒絕賠償之事實，業據上訴人提出權利
    移轉證明書、買賣契約、系爭土地登記謄本、上訴人請求賠
    償函文、被上訴人函文等件為證。被上訴人雖以前情抗辯，
    然除對於系爭土地面積登記錯誤之過失，認係肇因內政部土
    地測量局前身臺灣省地政局測量總隊於70年執行重測土地測
    量職務時，因面積計算錯誤所致，縱國家應負損害賠償責任
    ，亦應由台灣省地政局為請求權人請求損害賠償之賠償義務
    機關，被上訴人非賠償義務機關，並為時效抗辯外，其餘事
    實亦未予爭執。是本件應審究者乃本件是否為土地法第68條
    所指之登記錯誤？被上訴人機關是否為賠償義務機關？上訴
    人之損害賠償請求權，是否已罹於時效？
  (一)查土地法第68條第1 項規定：「因登記錯誤遺漏或虛偽致受
    損害者，由該地政機關負損害賠償責任。但該地政機關證明
    其原因應歸責於受害人時，不在此限」。又「土地法第43條
    所謂登記有絕對效力，係為保護第三人起見，將登記事項賦
    與絕對真實之公信力，故真正權利人祇許在未有第三人取得
    權利前，以登記原因無效或得撤銷為塗銷登記之請求，若至
    已有第三人本於現存之登記而為取得權利之新登記以後，則
    除得依土地法第68規定請求損害賠償外，不得更為塗銷登記
    之請求，因之真正權利人對於第三人依此取得之不動產，訴
    請返還，自無法律上之根據」（參最高法院41年度臺上字第
    323號判例意旨）。又土地法第68條第1項規定之立法意旨在
    貫徹土地登記之公示性及公信力，使土地權利人不因地政機
    關就土地登記之錯誤、遺漏或虛偽而受損害，以兼顧交易安
    全及權利人之權利保障。至土地登記規則第13條「土地法第
    68 條第1項及第69條所稱登記錯誤，係指登記事項與登記原
    因證明文件所載之內容不符者：：：」規定所指情形，僅屬
    例示；應解為如登記錯誤、遺漏或虛偽係因不可歸責於受害
    人之事由所致者，地政機關均須負損害賠償責任，苟解為僅
    具該條所定情事者，地政機關始負損害賠償責任，將限縮土
    地法第68條第1 項之適用範圍，而有危害交易安全及損害權
    利人權利之虞，難謂與該條之立法精神無違（最高法院91年
    度台上第1172號判決意旨參照）。再土地分割測量時，面積
    計算錯誤而生之登記錯誤，亦應在土地法第68條第1 項所稱
    登記錯誤之列（最高法院85年度臺上字第670 號判決意旨參
    照）。是以本件系爭土地標示面積為2564平方公尺，嗣發現
    系爭土地地籍圖面積僅2427平方公尺，短少137 平方公尺，
    應屬土地法第68條所指之登記錯誤。
  (二)本件系爭苗栗縣竹南鎮○○段322-8 地號土地，雖曾於70年
    間由內政部土地測量局前身臺灣省地政處測量總隊執行地籍
    圖重測，重測面積為0.2666公頃。嗣於82年時辦理分割，分
    割增322-11地號面積為0.0102公頃，並改正系爭322-8 地號
    土地面積為0.2564公頃，亦即辦理分割後322-8、322-11 地
    號兩筆合併之面積，仍為70年辦理地籍圖重測後所記載之面
    積0.2666公頃。由此可知系爭土地於70年辦理地籍圖重測時
    ，其實際面積即已短少137 平方公尺。
  (三)惟依地籍測量實施規則第233條第1項規定：「複丈人員於實
    施複丈時，應先查核申請人及關係人所執土地複丈定期通知
    書，辦理地籍調查，複丈之界址應由申請人及關係人當場認
    定，並在土地複丈圖上簽名或蓋章，其因自然增加、浮覆、
    坍沒、分割及界址調整而複丈者，並應在土地複丈地籍調查
    表簽名或蓋章。地政事務所於複丈完竣後，核發土地複丈成
    果圖」。又同規則第237 條規定：「複丈時，應對申請複丈
    案件之各宗土地全部界址及其毗鄰土地界址予以施測，必要
    時並應擴大其施測範圍」。本件系爭土地被上訴人於82.04.
    02指定技士廖仲民及測工黃廷正等人，至現場辦理分割複丈
    ，並依上開地籍測量實施規則第233條第1項規定程序辦理，
    此有被上訴人提出附卷之土地複丈地籍調查表、土地複丈圖
    及面積計算表，及經由原所有權人中港紡織廠股份有限公司
    法定代理人楊國宙簽章指界認定足證。依上開土地複丈地籍
    調查表、土地複丈圖及面積計算表填表說明三記載調查表略
    圖應載明實量邊長，其無法實量者，應於略圖相應邊敘明原
    因。又填表說明四記載界標類別及代表號欄內，應將界址實
    地調查之結果，在其代表號上註記。再填表說明六記載分割
    後各宗界址應填記於界址標示欄內。況且，依上開地籍測量
    實施規則第237 條規定，被上訴人實地複丈時，應對申請複
    丈案件之各宗土地全部界址及其毗鄰土地界址予以施測，必
    要時並應擴大其施測範圍。又依上開複丈測量結果，被上訴
    人旋依座標求積儀計算分割後各宗土地面積，並填載土地面
    積計算表載明：系爭322-8地號土地面積第一次計算數為0.2
    563公頃，系爭322-11地號土地面積第一次計算數為 0.0101
    公頃；而第二次計算數系爭322-8地號為 0.2564公頃，系爭
    322-11地號為0.0102公頃；系爭322-8地號土地平均面積0.2
    564 公頃，系爭322-11地號土地平均面積0.0102公頃；系爭
    322-8 地號土地改正面積0.2564公頃，系爭322-11地號土地
    改正面積0.0102公頃；合計0.2666公頃，被上訴人即發給土
    地複丈結果通知書。
  (四)依地籍測量實施規則第247條第1項規定：「複丈如發現原測
    量或抄錄錯誤時，應經權利關係人同意後，依法更正有關地
    籍圖冊」，同條第2 項規定：「前項原測量錯誤經查明純係
    技術引起者，地政事務所得依法逕行更正」。本件系爭土地
    原所有權人中港紡織廠股份有限公司於82.02.16申請分割複
    丈，其目的本即在求分割後各宗土地界址標示明確，同時測
    量分割後各宗土地面積，以確定各自權利範圍，被上訴人於
    實施分割複丈時，如有錯誤，即應依上開規則更正。是以該
    系爭土地縱於70年由內政部土地測量局前身臺灣省地政處測
    量總隊執行地籍圖重測時，其面積之計算即有錯誤，然嗣後
    既經被上訴人受理分割複丈，倘被上訴人有依前述地籍測量
    實施規則第233條第1項、第237 條之規定，對於各宗土地全
    部界址及其毗鄰土地界址予以施測，亦應能為被上訴人分割
    複丈時發現其面積計算錯誤，被上訴人即應依地籍測量實施
    規則第247 條第1、2項規定更正有關地籍圖冊。詎被上訴人
    未發現其面積計算錯誤，而更正有關地籍圖冊，其所屬承辦
    人員執行職務行使公權力時，難謂無過失。
  (五)被上訴人之上級機關內政部國土測繪中心97.02.04測籍字第
    0970000613號函，及附件內政部國土測繪中心拒絕賠償理由
    書，於該理由書三載明：「其承辦人員於面積檢算時即應依
    行為時地籍測量實施規則第258條第1項規定計算及檢核原測
    量面積，並依行為時本規則第247 條辦理更正，惟卻未依上
    開規定辦理，顯有疏失責任」。又該理由書四復載明：「因
    該所於82.02.16辦理分割複丈時，未發現面積差誤，致未能
    及時辦理面積更正，導致貴公司蒙受損失。倘該所當時依上
    開規定辦理檢核及更正，則不致生損害賠償事宜」。再該理
    由書六明載：「本案係苗栗縣竹南地政事務所未依上開規定
    辦理面積更正，致生貴公司權益受損，此項責任應由該所負
    責，依據國家賠償法第9 條規定，應以該所為賠償義務機關
    ，請求國家賠償」。此據上訴人於原審檢呈該函文及其附件
    在卷可參。從而，堪認被上訴人應為本件登記錯誤之賠償義
    務機關。
  (六)按「查土地法第43條規定，依本法所為之登記，有絕對之效
    力。是已登記者應視為正當；未登記者，應視為不存在。縱
    其登記有錯誤或遺漏之情形，得聲請更正，其更正之效力並
    應溯及原始登記之時。然在第三人信賴是項登記取得權利後
    始為更正，而其更正又未得第三人之同意，第三人原所取得
    之權利尚不因而受其影響」（最高法院73年度臺上字第3492
    號判決參照）。上訴人經由臺灣苗栗地方法院86年度執字第
    376 號強制執行事件，拍定買受前經被上訴人於82.04.02辦
    理分割複丈之系爭322-8 地號土地，面積2564平方公尺，依
    土地法所為之登記有絕對效力，任何人都無從否認登記之公
    信力，是在此之前，自無土地面積減少受有損害之問題。嗣
    系爭土地經95.05.05實地複丈後，被上訴人發現其實地面積
    與登記面積減少137 平方公尺，即依實地面積逕行更正登記
    為2427平方公尺，依土地法所為之登記有絕對效力，則系爭
    土地在95.08.23更正登記後，上訴人始受有登記面積減少之
    損害。
  (七)上訴人以其拍賣買受系爭土地時，其面積2564平方公尺，總
    價金為66,664,000元，折算每平方公尺26,000元，嗣後登記
    面積減少137 平方公尺，依上訴人應買時之價金推算，多支
    付價金3,562,000 元。上訴人雖非於應買時即受有此損害，
    惟損害發生即系爭土地經更正登記後，上訴人依據其當初應
    買時之價金折算損害金額為3,562,000 元，並據以請求被上
    訴人賠償3,562,000元，尚無不合。
  (八)又系爭土地於95.08.23更正登記後，上訴人始受有登記面積
    已減少137 平方公尺之損害，而得行使賠償請求權，時效始
    開始起算。則上訴人於95年09月間請求被上訴人賠償損害，
    被上訴人於95.09.20作成拒絕賠償理由書後，上訴人旋於96
    .04.20提起本訴請求被上訴人賠償損害，並未逾自損害發生
    時起算5年，或自請求權人知有損害時起算2年。則上訴人之
    損害賠償請求權，並未罹於時效消滅。
四、綜上所述，本件上訴人以被上訴人於執行職務時，因過失不
    法侵害人民權利，國家應負損害賠償責任，乃依國家賠償法
    第2條第2項前段、土地法第68條第1 項之規定，提起損害賠
    償之訴，請求被上訴人賠償3,562,000 元及自95.09.21起至
    清償日止，按年利率5%計算之利息，除其法定遲延利息之起
    算應自起訴狀繕本送達翌日即96.04.26起算外，洵無不合。
    原審為上訴人敗訴之判決，及駁回其假執行之聲請，即有未
    洽。上訴意旨指摘原判決不當，求予廢棄改判，為有理由，
    爰廢棄改判如主文第一、二項所示，並為准免假執行之宣告
    。至上訴人法定遲延利息請求自95.09.21起算部分，為無理
    由，不應准許。此部分上訴人之上訴，應予駁回。
五、本件事證已臻明確，兩造所提其餘攻擊防禦方法及舉證，與
    判決結果不生影響，爰不一一論述。
六、據上論結，本件上訴為一部有理由，一部無理由，依民事訴
    訟法第449條第1項、第450條、第463條、第390條第2項、第
    392條第2項、第79條，判決如主文。
中    華    民    國    97    年    8     月    6     日
                  民事第五庭    審判長法  官  林陳松
                                      法  官  王重吉
                                      法  官  古金男
以上正本係照原本作成。
如對本判決上訴，須於收受判決送達後20日內向本院提出上訴書
狀，其未表明上訴理由者，應於提出上訴後20日內向本院提出上
訴理由書（須按他造人數附具繕本）。
上訴時應提出委任律師為訴訟代理人之委任狀。具有民事訴訟法
第466條之1第1項但書或第2項之情形為訴訟代理人者，另應附具
律師及格證書及釋明委任人與受任人有該條項所定關係之釋明文
書影本。
                                      書記官  詹錫朋
中    華    民    國    97    年    8     月    7     日
                                                      Ｍ


司法院資訊處製作；財團法人民間司法改革基金會備份。
